最高法院刑事判決　　　　　　　　　　　　　　　八十六年度台上字第六九二九號
　　上訴人　乙○○　男
　　　　　　丙○○　男
　　　　　　甲○○　男
右上訴人等因貪污案件，不服台灣高等法院中華民國八十五年七月二十三日第二審更
審判決 (八十五年度上更(二)字第二一二號，起訴案號：台灣新竹地方法院檢察署八十
一年度偵字第二八四七號) ，提起上訴，本院判決如左：
    主  文
原判決撤銷，發回台灣高等法院。
    理  由
本件原判決認定上訴人乙○○係中國石油股份有限公司 (以下簡稱中國石油公司) 台
灣油礦探勘總處職員，於民國八十年九月至十月間辦理油井及道路用地之租用與地上
物查估補償業務，為依據法令從事公務之人員，先後於八十年九月十日、十八日會同
其同事邱創易、謝鴻南及鄉公所人員林九、邱德金至苗栗縣銅鑼鄉○○○段000
0－000地號丙○○之土地及苗栗縣公館鄉○○○段八四－一六地號湯葉玉香之土
地，依謝鴻南指示界址查估地上物後，竟基於概括犯意，應上訴人丙○○及湯葉玉香
之夫即上訴人甲○○之要求，而分別與之基於共同之犯意聯絡及行為分擔，利用其辦
理地上物查估補償之主管事務，先在其職務上所掌之工程損害地上物清點數量明細表
之公文書上以阿拉伯數字填載樹木之真實數量，待謝鴻南、林九及邱德金、謝鴻南
分別在立會人欄簽名後，竟在該已製作完成之公文書明細表上，擅自在數目字之右邊
或左邊另填加數字之方式虛偽變造，增列部分地上物之數量 (詳如原判決附表所載)
，再由丙○○、甲○○於各該明細表上簽名後，憑以向中國石油公司領取補償金，使
丙○○虛領不法利益新台幣 (下同) 五十萬四千一百元，甲○○以其妻湯葉玉香名義
虛領不法利益十萬一千二百五十元，而生損害於中國石油公司等情，因而撤銷第一審
科刑判決，援引刑法第二百十六條、第二百十一條、戡亂時期貪污治罪條例第六條第
三款暨相關法條，依牽連犯關係，從一重改判論處上訴人乙○○依據法令從事公務之
人員，共同連續對於主管之事務直接圖利罪刑；上訴人丙○○、甲○○與依據法令從
事公務之人員，共同對於主管之事務直接圖利罪刑，固非無見。
惟查：(一)貪污治罪條例第六條第一項第四款 (即修正前戡亂時期貪污治罪條例第六條
第三款) 之圖利罪，係關於公務員職務上圖利之概括規定，必其圖利行為不合於其他
條文特別規定者，始有該條款之適用，若其圖利行為，合於其他條文之特別規定時，
即應依該特別條文論擬，不得適用圖利罪論處。本件原判決認定上訴人乙○○任職中
國石油公司，於辦理地上物查估補償業務時，對於主管之事務為圖利上訴人丙○○、
甲○○，而共同變造公文書上地上物之數量，使丙○○取得不法財物五十萬四千一百
元、甲○○以其配偶湯葉玉香名義取得不法財物十萬一千二百五十元，如果無誤，則
乙○○既有為丙○○、甲○○不法所有之意圖，且利用職務上之機會，施用詐術，變
造公文書上地上物之數量，以取得不法財物，該行為是否應成立貪污治罪條例第五條
第一項第二款 (即修正前戡亂時期貪污治罪條例第五條第二款) 之利用職務上之機會
詐取財物罪，即饒有研求餘地；檢察官亦按貪污治罪條例第五條第一項第二款之利用
職務上之機會詐取財物罪提起公訴，乃原審變更起訴法條，改依圖利罪論處，惟上訴
人等共同詐取財物之行為，何以僅成立圖利罪，而不構成利用職務上之機會詐取財物
罪？原判決未予說明，自有理由不備之違法。(二)本院前次發回意旨業已指明：依中國
石油公司八十二年五月十七日台探總八二○五一一二九八號函所附現存活地上物標
示圖 (見第一審卷第一四三頁) 及八十四年一月十九日台探總八四○一○一三○一
號函 (見原審更(一)卷第六五頁) 所示，湯葉玉香所有之邊坡部分土地，尚存有柿樹十
一棵，另證人鄭榮貴於苗栗縣調查站詢問時及偵審中均證稱：其在湯葉玉香土地上挖
除柿樹約七、八棵 (見偵查卷第九頁背面、第九十五頁正面、背面；原審更(二)卷第二
十四頁) ，苟此項證述屬實，則兩者相加，已超過原判決附表所載湯葉玉香柿樹真實
數量十五棵，究竟湯葉玉香柿樹之真實數量為何？應詳予究明。乃原審於更審後，仍
未就上開事實徹查明白，遽行判決，其違誤之情形依然存在。(三)有罪之判決，關於主
刑、從刑或刑之加重、減輕或免除等事項所適用之法律，除別有規定外，應本於統一
性及整體性原則一體適用，其相關條文不能與主刑所適用之法律任意割裂。原判決既
已依刑法第二條第一項比較新舊法之結果，而適用戡亂時期貪污治罪條例第六條第三
款之舊法，論處上訴人等罪刑，即應全部適用舊法，不能割裂而適用其他法律。乃原
判決竟就主刑部分適用舊法，而於從刑諭知追繳所得財物時，所引用之罪名及追繳之
條文，則適用裁判時之貪污治罪條例第六條第四款及第九條之新法 (見原判決第七頁
正面倒數第三、四行) ，而未全部適用舊法，亦有可議。(四)上訴人乙○○已再於八十
年十月十六日依據原判決所認定變造之「工程損害地上物清點數量明細表」內不實之
數量，製作「工程損害地上物補償費計算表」，層送權責人員覆核及核定，據以核發
補償費 (見外放證物袋內卷宗夾內文件) ，則乙○○以上開不實之數量，登載於其職
務上所掌之公文書即「工程損害地上物補償費計算表」上持以行使，是否另觸犯刑法
第二百十六條、第二百十三條之行使公務員登載不實文書罪，而與起訴部分有裁判上
一罪關係為起訴效力所及，原審未予查明，亦有應於審判期日調查之證據而未予調查
之違法。(五)依據湯葉玉香名義之「工程損害地上物清點數量明細表」記載，鄉公所人
員邱德金係嗣後於八十年九月二十七日始在該文件上簽名 (見外放證物袋內附件三)
，證人邱德金於審判中亦為相同之供述 (見原審第四七○七號卷第九十頁) 。乃原判
決認定湯葉玉香名義之「工程損害地上物清點數量明細表」，於八十年九月十八日先
由邱德金在立會人欄簽名後，經乙○○予以變造，再由甲○○ (湯葉玉香之夫) 簽名
，其事實之認定與卷內訴訟資料不相適合，亦有證據上理由矛盾之違法。(六)原判決已
說明公訴意旨所指：湯葉玉香名義之數量明細表，將大型桃樹一棵浮列為十五棵；丙
○○名義之數量明細表，將小型樟樹四棵浮列為十四棵部分，經調查結果，不能證明
上訴人等犯罪，爰不另為無罪之諭知 (見原判決理由五) 。但於有罪部分之理由卻又
引用乙○○在調查站之自白謂：「清點作物數量完妥後，……大型桃樹係一株，嗣交
甲○○簽名時，渠表示須將桃樹改為十五株，故我將原載之一變造為十五，……；丙
○○部分……有樟樹 (小) 原四株變造為十四株」等語，作為認定上訴人等有罪證據
之一 (見原判決第三頁正面第二至八行) ，致理由前後自相矛盾。(七)貪污治罪條例第
二條前段規定：依據法令從事公務之人員，犯本條例之罪者，依本條例處斷。屬於身
分犯之一種。原判決事實欄雖記載上訴人乙○○為中國石油公司台灣油礦探勘總處之
職員，係依據法令從事公務之人員，然未於理由內說明上訴人為依據法令從事公務之
人員所憑之證據及認定之理由。又原判決事實欄雖記載丙○○虛領不法利益五十萬四
千一百元，甲○○以其妻湯葉玉香名義虛領不法利益十萬一千二百五十元，然亦未於
理由說明如何計算出上開不法利益所憑之證據及認定之理由，理由均有不備。以上情
形，或為上訴意旨指摘所及，或為本院得依職權調查之事項，原判決既有違誤，應認
仍有撤銷發回更審之原因。又貪污治罪條例再於八十五年十月二十三日修正公布，原
判決未及就本次修正依刑法第二條第一項規定為適用法律之比較，併此指明。另原判
決所認定變造公文書部分，除阿拉伯數字外，其備註欄尚有以國字大寫之數字，於更
審時亦應一併注意及之。
據上論結，應依刑事訴訟法第三百九十七條、第四百零一條，判決如主文。
中      華      民      國    八十六    年     十一     月    二十七    日
                              最高法院刑事第一庭
                                  審判長法官  黃  雅  卿
                                        法官  楊  文  翰
                                        法官  陳  正  庸
                                        法官  陳  世  雄
                                        法官  張  淳  淙
      右正本證明與原本無異
                                              書  記  官
中      華      民      國    八十六    年     十二     月      二      日
                                                                      Ｔ
